【裁判字號】    92,簡上,381
【裁判日期】    921029
【裁判案由】    妨害兵役
【裁判全文】
臺灣高雄地方法院刑事判決                        九十二年度簡上字第三八一號
    公  訴  人  臺灣高雄地方法院檢察署檢察官
    上  訴  人  甲○○
    即  被  告
右列上訴人因妨害兵役案件，不服本院高雄簡易庭中華民國九十二年四月十四日九十
一年度雄簡字第一三二六號第一審簡易判決（聲請簡易判決處刑案號：九十一年度偵
字第一五四九九號），提起上訴，本院管轄之第二審合議庭判決如左：
    主  文
原判決撤銷。
甲○○後備軍人，意圖避免點閱召集，居住處所遷移，無故不依規定申報，致使點閱
召集令無法送達，處拘役拾日，如易科罰金，以佰元折算壹日。緩刑貳年。
    事  實
一、甲○○前未受有期徒刑以上刑之宣告，係後備軍人，原住於高雄市三民區○○○
    路十四之四號，於民國八十一年間某日，遷出上開處所，竟無故不依規定申報，
    致使高雄市後備司令部所發，指定甲○○應於九十一年五月十四日，前往高雄市
    ○○○○路一號左支部中正堂報到之點閱召集令，由轄區高雄市政府警察局三民
    第二分局覺民派出所警員楊長義，於九十一年五月十日下午六時三十分、同年五
    月十一日晚間九時二十五分，二度前往甲○○上址住所，均無法送達。
二、案經高雄市後備司令部移送臺灣高雄地方法院檢察署檢察官偵查聲請簡易判決處
    刑。
    理  由
一、訊據上訴人即被告甲○○固供承有上開遷移居住處所，未依規定申報，致點閱召
    集令無法送達等情不諱，惟矢口否認有何妨害兵役之犯行，辯稱：我於八十一年
    就搬到他處未居住於戶籍地，並將戶籍地出租予他人，我與我父親均有定期去戶
    籍地收租金，確實沒有收到點閱召集令，且戶籍地之承租人也沒有告知我有收到
    召集令一事，我沒有逃避點召之意圖云云。惟查：
  (一)前揭被告搬遷居住處所，竟無故未依規定申報，致使點閱召集令無法送達等情，
    已據被告於偵查中供承在卷，並有原忠義二一三之一號點閱召集令、召集令交付
    通知書、高雄市團管區司令部列管後備軍人行方不明遷出未報移送法辦年籍表、
    高雄市後備司令部妨害兵役案件移送報告書及法務部戶役政連結作業系統個人基
    本資料各一份附卷可稽。
  (二)被告雖以上情置辯，惟其已於偵查及本院審理中自承：確自八十一年起即搬遷原
    居住之高雄市○○○路十四之四號，未住該地已有十年多等情，被告遷移上開居
    住處所既非受迫為之，且於上開長達十年期間，其顯有充分時間辦理申報遷移居
    住處所之手續，竟均未思依法律規定辦理申報遷出原居住處所，致點閱召集令未
    能送達，顯見其未受本件點閱召集令之送達，係因其自身之因素所造成，自不能
    徒以偶然返回原居住處所收租金未遇召集令之送達、承租人未將點閱令轉交等詞
    ，冀圖諉卸其責，況被告與其承租人間縱有代收郵件之約定，亦為其內部關係，
    無解於被告本件之刑責。又被告為後備軍人身份，亦為三軍部隊點閱召集應召員
    ，有卷附團管區司令部列管後備軍人行方不明遷出未報移送法辦年籍表在卷可稽
    ，其遷移居住處所未依規定申報，致使點閱召集令無法送達，依修正前妨害兵役
    治罪條例第十一條第三項之規定，即擬制有意圖避免點閱召集之意圖，而應依同
    條例第七條第二項論罪科刑，是被告上開所辯，均係事後畏罪卸責之詞，要無可
    採。
  (三)綜上，本件事證明確，被告前揭犯行，堪予認定。
二、核被告所為，係犯修正前妨害兵役治罪條例第十一條第一項第三款、第三項，應
    依同條例第七條第二項論罪。又被告行為後，妨害兵役治罪條例於九十一年六月
    二十六日修正公布，並自同年月二十八日生效，原條例第七條第二項修正並移列
    為第六條第二項之後備軍人居住處所遷移，無故不依規定申報，致點閱召集令無
    法送達罪，其刑度由修正前之「處一年以下有期徒刑、拘役或三百元以下罰金」
    ，修正後提高為「處一年以下有期徒刑、拘役或科新臺幣九萬元以下罰金」，比
    較新舊法之結果，以舊法有利於行為人，依刑法第二條第一項但書規定，自應依
    被告行為時之修正前妨害兵役治罪條例第七條第二項論處。
三、本件被告犯罪事證明確，原審予以論罪科刑，固非無見，惟查：本件被告犯罪行
    為之時間，應為點閱召集令無法送達之九十一年五月十四日前，是被告行為後法
    律始為變更，應予比較新舊法，並適用最有利之修正前妨害兵役治罪條例第七條
    第二項予以論科，原審未察，竟認被告上開犯行係於法律修正後始為之，而逕予
    適用修正後之新法，自有未洽。被告上訴意旨，仍執陳詞否認犯罪，雖無理由，
    惟原判決既有如前所述之瑕疵，自應由本院予以撤銷改判。審酌被告未有犯罪前
    科，素行良好，有臺灣高等法院被告全國前案紀錄在卷可稽，本次居住處所遷移
    ，無故未依規定申報，致觸刑章，有害召集之實施及役政之管理，惟念其犯後雖
    執詞辯解，然態度尚佳，及犯罪所生危害尚屬輕微等一切情狀，量處如主文第二
    項所示之刑，並諭知易科罰金之折算標準，以資懲儆。末按被告前未曾受有期徒
    刑以上刑之宣告，有上開前案紀錄表在卷可憑，其一時失慮，致觸刑章，犯後雖
    執詞辯解，惟態度良好，經此偵審程序及科刑教訓，當知所警惕，應無再犯之虞
    ，本院因認被告所受刑之宣告，以暫不執行為適當，併宣告緩刑二年，以啟自新
    。
據上論斷，應依刑事訴訟法第四百五十五條之一第一項、第三項、第三百六十九條第
一項前段、第三百六十四條、第二百九十九條第一項前段，修正前妨害兵役治罪條例
第七條第二項，刑法第十一條前段、第二條第一項但書、第四十一條第一項前段、第
七十四條第一款，罰金罰鍰提高標準條例第一條前段、第二條，判決如主文。
本案經檢察官劉昀到庭執行職務。
中      華      民      國      九十二    年      十      月   廿九     日
                                臺灣高雄地方法院刑事第十三庭
                                        審判長法  官  張世賢
                            法  官  周玉群
                                              法  官  林韋岑
右正本證明與原本無異。
不得上訴。
                                              書記官  林慧君
中    華    民    國    九十二      年      十      月      二十九      日
【附錄本罪論罪科刑法條全文】
九十一年六月二十六日修正前妨害兵役治罪條例第十一條：
後備軍人有左列行為之一者，處一年以下有期徒刑、拘役或三百元以下罰金：
一、離營歸鄉無故不依規定報到，或重複申報戶藉者。
二、無故拒絕調查，或體格檢查不到者。
三、居住處所遷移、無故不依規定申報者。
國民兵犯前項第二款、第三款之罪者，處六月以下有期徒刑、拘役或一百元下罰金。
後備軍人犯第一項之罪或國民兵犯第二項之罪，致使召集令無法送達者，以意圖避免
召集論；分別依第六條、第七條科刑。
九十一年六月二十六日修正前妨害兵役治罪條例第七條：
意圖避免教育召集或勤務召集，而有左列行為之一者，處三年以下有期徒刑：
一、捏造免役、除役、轉役或免除召集原因者。
二、故意毀傷身體者。
三、無故拒絕接受召集令者。
四、無故逾應召期限二日者。
五、使人頂替本人應召者。
無故不參加點閱召集，或意圖避免點閱召集，而有前項第一款至第三款及第五款行為
之一者，處一年以下有期徒刑、拘役或三百元以下罰金。


司法院資訊處製作；財團法人民間司法改革基金會備份。
